最高法院民事判決　　　　　　　　　　　　　　　九十一年度台上字第二三一二號
　　上　訴　人　徐李
　　　　　　　　丁○○原名徐.
　　　　　　　　丙○○
　　右　一　人
　　法定代理人　張麗蘋
　　共　　　同
　　訴訟代理人　劉立鳳律師
　　上　訴　人　乙○○
　　被 上訴 人　甲○○
右當事人間請求侵權行為損害賠償事件，上訴人對於中華民國九十一年四月二十三日
台灣高等法院第二審判決（八十九年度重上字第一四九號），提起上訴，本院判決如
左：
    主  文
原判決關於：(一)撤銷丁○○、乙○○就共同繼承徐丕墩所有土地所為之遺產分割協議
及無償移轉於徐李  、丙○○所有之意思表示、(二)命徐李  、丙○○分別塗銷土地所
有權持分移轉登記及辦理所有權持分移轉登記暨各該訴訟費用部分均廢棄，發回台灣
高等法院。
    理  由
本件上訴人之上訴聲明第一項載明「原判決不利於上訴人部分廢棄」，而原判決不利
於上訴人部分為該判決第三項、第四項部分，此部分原判決認為係被上訴人於原審所
追加，惟被上訴人於原審另有其餘追加部分，經原判決駁回，此被駁回部分，對上訴
人並無不利，應不屬上訴人之上訴範圍，故上訴人上訴聲明第二項雖謂「右廢棄部分
，被上訴人於第二審追加之訴駁回」，本院僅得就原判決主文不利於上訴人之第三項
、第四項部分予以審理。又原判決關於撤銷遺產分割協議及塗銷登記之意思表示部分
，對於共同訴訟之乙○○有合一確定之必要，故乙○○雖未上訴，亦應併列為上訴人
。均先予明。
被上訴人起訴主張：上訴人乙○○、丁○○（原名徐智枰）自民國八十二年底起，陸
續向伊借款，其間由乙○○開立其個人為發票人如原判決附表（下稱附表）三編號一
至七所示之支票及以愛讚實業有限公司（下稱愛讚公司）為發票人、如附表三編號八
、九所示之支票；另由丁○○開立以其個人為發票人、如附表四所示之本票，以資擔
保，並清償上開欠款。乙○○、丁○○並向伊詐稱其父徐丕墩遺留有如附表二所示多
筆房屋、土地，使伊陷於錯誤，而陸續借予共約新台幣（下同）三千七百萬元。未料
乙○○、丁○○與上訴人徐李  （為徐丕墩之妻）、丙○○（為徐丕墩之孫）及原審
同造上訴人之徐美蘭（為徐丕墩之女）（下稱徐李  等五人），於八十五年二月十日
，為免乙○○、丁○○應繼承自徐丕墩之財產被強制執行，乃通謀虛偽意思表示，訂
立遺產分割協議，將如附表二所示之應繼承財產均登記在徐李  、丙○○名下，故意
以違反善良風俗之方法，加損害於伊，伊自得依民法第一百八十四條第一項後段、第
一百八十五條規定，請求上訴人連帶賠償。又如認上訴人上開分割遺產之協議不構成
侵權行為，因上訴人間之分割遺產之協議為通謀虛偽意思表示，係屬無效之行為，依
法應負回復原狀義務，伊得依民法第二百四十二條規定代位請求上訴人回復原狀，亦
得依民法第二百四十四條第一項之規定，請求撤銷等情，先位聲明求為命上訴人應與
徐美蘭連帶給付三千七百萬元及自訴狀繕本送達之翌日起至清償日止，按年利率百分
之五計算之利息。備位聲明求為：(一)徐李  、丙○○應將坐落如附表一所示之土地，
原因發生日期八十三年三月十五日、於八十五年五月二十四日所為之分割繼承所有權
移轉登記塗銷；(二)徐李  等五人應將坐落如附表一所示之土地依徐李  等五人每人各
五分之一比例辦理繼承登記之判決。第一審判決徐李  應將原因發生日期八十三年三
月十五日、於八十五年五月二十四日所為之分割繼承所有權移轉登記中，如附表一所
示編號一之土地於所有權應有部分九萬分之一千六百六十六點二以外、編號二之土地
於所有權應有部分五分之四以外、編號三之土地於所有權應有部分十分之一以外之登
記予以塗銷；丙○○應將原因發生日期八十三年三月十五日、於八十五年五月二十四
日所為之分割繼承所有權移轉中，如附表一所示編號四至七土地，於所有權應有部分
十分之一以外之登記予以塗銷；徐李  等五人應將坐落如附表一所示之土地依丁○○
、乙○○各五分之一比例辦理繼承登記，駁回被上訴人其餘之請求。被上訴人上訴後
，於原審就其備位之訴敗訴部分，變更、追加為：第一備位聲明請求：(一)徐李  、丙
○○應將坐落如附表五所示之土地，原因發生日期八十三年三月十五日、於八十五年
五月二十四日所為之分割繼承所有權移轉登記，依附表五所示「應塗銷登記之持分」
予以塗銷；徐李  等五人應將坐落如附表五所示「應塗銷登記之持分」依附表五所示
「丁○○、乙○○應辦理繼承登記之持分」辦理繼承登記。(二)徐李  應賠償乙○○、
丁○○因附表六所示之土地回復不能所受之損害，並由被上訴人代位受領乙○○、丁
○○所得受之賠償金額三千一百十五萬零五百七十二元；第二備位聲明請求：(一)徐李
  等五人就共同繼承自被繼承人徐丕墩如附表五所示土地於八十五年二月十日所為之
遺產分割協議應予撤銷。(二)徐李  、丙○○應將坐落如附表五所示之土地，原因發生
日期八十三年三月十五日、於八十五年五月二十四日所為之分割繼承所有權移轉登記
，依附表五所示「應塗銷登記之持分」予以塗銷；徐李  等五人應將坐落如附表五所
示「應塗銷登記之持分」依附表五所示「丁○○、乙○○應辦理繼承登記之持分」辦
理繼承登記。(三)徐李  應賠償乙○○、丁○○因附表六所示之土地回復不能所受之損
害，並由被上訴人代位受領乙○○、丁○○所得受之賠償金額三千一百十五萬零五百
七十二元（原審僅就被上訴人於原審追加之第二備位聲明中被上訴人請求如原判決主
文第三項、第四項部分為被上訴人勝訴之判決，駁回被上訴人之上訴、變更之訴及其
餘追加之訴。另丙○○第一審敗訴部分，經上訴後，原審廢棄，改判駁回被上訴人在
第一審之訴。又徐李  第一審敗訴部分，經上訴後，原審雖認第一審判決有錯誤，惟
該部分因被上訴人已變更聲明而不存在，毋庸諭知廢棄或駁回。被上訴人對於其於原
審敗訴部分上訴，因未繳裁判費，業經原審裁定駁回確定）。
上訴人則以：丁○○與被上訴人間未有何債權債務關係；上訴人間之遺產分割協議並
非通謀虛偽之意思表示，此協議分割係因徐李  年邁又天生聾啞；丙○○年幼失怙，
由其母親張麗蘋獨立撫養，故徐美蘭、乙○○、丁○○乃依父親臨終遺言之指示，於
全體繼承人為遺產分割協議時，先將遺產分出五分之一，由丙○○繼承，並由其母張
麗蘋運用，做為養育、教育費用之來源，剩餘部分除由全體繼承人共同辦畢繼承登記
外，用以抵繳遺產稅。另銀行存款十四萬四千九百五十九元，則由徐美蘭、乙○○、
丁○○平均繼承外，悉分由徐李  繼承，做為其終老所需。又徐李  、丙○○並非被
上訴人之債務人，上訴人關於遺產分割之協議何能成立民法第二百四十四條之詐害行
為，而得由被上訴人訴請法院撤銷之等語，資為抗辯。
原審判決丁○○、乙○○就繼承徐丕墩所有如附表五所示土地於八十五年二月十日所
為之遺產分割協議，並於分割後將其等應有部分無償移轉予徐李  、丙○○所有之意
思表示撤銷；並命徐李  應將坐落如附表五（除編號十三外）所示之土地、丙○○應
將坐落如附表五編號十三所示之土地，原因發生日期八十三年三月十五日、於八十五
年五月二十四日所為之分割繼承所有權移轉登記，依附表五所示「應塗銷登記之持分
」予以塗銷；徐李  應將坐落如附表五（除編號十三外）所示之土地，丙○○應將坐
落如附表五編號十三所示「應塗銷登記之持分」依附表五所示「丁○○、乙○○應辦
理繼承登記之持分」辦理移轉登記，無非以：被上訴人主張乙○○、丁○○自八十二
年年底起，陸續向被上訴人借款，並由乙○○開立其個人為發票人、附表三編號一至
七所示之支票，及以愛讚公司為發票人、附表三編號八、九所示之支票以供清償；另
由丁○○開立以其個人為發票人、附表四所示之本票，以資擔保等情，關於乙○○部
分，有被上訴人提出愛讚公司董事股東名單影本、附件三編號一至九所示之支票影本
九張、匯款申請書影本五件為證，其中乙○○所簽發之支票七張經送請板信商業銀行
查覆稱：經查存款人乙○○在本行設立之支票存款戶００六六｜一四一｜00000
00所簽發之七張支票印鑑相符等語，被上訴人主張乙○○向其借款應堪信為真實。
至於丁○○雖否認被上訴人提出附表四所示之本票為伊所開立，惟該八紙本票經第一
審依職權與被上訴人另提出、丁○○自承伊所開立之本票二紙，送請內政部刑事警察
局，就特徵比對法實施鑑定筆跡之結果，上開本票上之發票人姓名及地址部分之筆跡
相符，足見附表四所示之本票確為丁○○所開立，是被上訴人對於丁○○之上開本票
債權確係存在，被上訴人稱丁○○為擔保乙○○之上開借款債務，而簽發予被上訴人
供為擔保，應堪採信。又丁○○雖非共同借款人，但被上訴人所提出之本票既為丁○
○所開立，供為乙○○向被上訴人借款之擔保，因票據為無因證券及文義證券，其權
利依支票文義而發生，而乙○○積欠被上訴人上開借款未還，從而被上訴人主張丁○
○應就所簽發之上開本票，負清償票款之責任，即屬有據。按債務人所為之無償行為
，有害及債權者，債權人得聲請法院撤銷之，民法第二百四十四條第一項定有明文。
上訴人與徐美蘭五人間之分割協議，將附表一所示之不動產其中編號一至三之土地登
記予徐李  所有，編號四至七登記予丙○○所有；附表五編號十三登記為丙○○，其
餘部分均登記為徐李  所有，為上訴人所不爭執，上開附表一及附表五所示之土地，
為上訴人之被繼承人徐丕墩所有，徐丕墩死亡後，應由上訴人及徐美蘭繼承，惟丁○
○、乙○○，將其應繼承上開土地之應繼分，以遺產分割協議之方式，使徐李  、丙
○○無償取得。被上訴人係丁○○、乙○○之債權人，丁○○、乙○○將其對於系爭
不動產之遺產之應繼分無償移轉予徐李  及丙○○（詳如附表一、五），自有害於被
上訴人之債權，被上訴人依民法第二百四十四條第一項之規定，請求撤銷丁○○、乙
○○於分割協議中，同意無償移轉予徐李  、丙○○之意思表示，並就其等因分割所
取得之應有部分之移轉登記予以塗銷，回復原狀為乙○○、丁○○（原審誤載為徐李
  、丙○○）所有，應屬有據。從而，被上訴人追加之訴，請求丁○○、乙○○就共
同繼承自被繼承人徐丕墩所有附表五所示土地於八十五年二月十日所為之遺產分割協
議，於分割後其等應有部分無償移轉予徐李  、丙○○所有之意思表示，應予撤銷。
徐李  、丙○○應將坐落如附表五所示之土地，原因發生日期八十三年三月十五日、
於八十五年五月二十四日所為之分割繼承所有權移轉登記，依附表五所示「應塗銷登
記之持分」予以塗銷；徐李  、丙○○應將坐落如附表五所示「應塗銷登記之持分」
依附表五所示「丁○○、乙○○應辦理繼承登記之持分」辦理移轉登記部分，為有理
由，應予准許等詞，為其判斷之基礎。
按債務人所為之無償行為，有害及債權者，債務人得聲請法院撤銷之，固為民法第二
百四十四條第一項所規定。惟前條撤銷權，自債權人知有撤銷原因時起，一年間不行
使而消滅，亦為同法第二百四十五條所明定。又民法第二百四十四條第一項之撤銷訴
權，依同法第二百四十五條規定，自債權人知有撤銷原因時起，一年間不行使而消滅
。該項法定期間為除斥期間，其期間經過時權利即告消滅。此項除斥期間有無經過，
縱未經當事人主張或抗辯，法院亦應先為調查認定，以為判斷之依據。查被上訴人於
八十六年一月六日提起本件訴訟時，雖主張丁○○、乙○○就系爭遺產分割協議所為
之意思表示為無償處分行為，有害其債權，其得依民法第二百四十四條行使撤銷權，
惟於聲明中並未為撤銷之聲明（見一審卷(一)第七、八頁），至九十年五月二十五日始
於原審以變更聲明狀，追加第二備位聲明，請求撤銷上訴人及徐美蘭就共同繼承自被
繼承人徐丕墩如原判決附表五所示土地於八十五年二月十日所為之遺產分割協議（見
原審卷(二)、第三二一頁），而民法第二百四十四條之撤銷權，須以訴之形式向法院請
求為撤銷其行為之形成判決，始能發生撤銷之效果。原審未查明被上訴人於何時知悉
上訴人之上開遺產分割協議，及距其九十年五月二十五日之聲明是否已逾一年之除斥
期間，遽以被上訴人依民法第二百四十四條第一項規定，訴請撤銷丁○○、乙○○所
為之遺產分割協議、無償移轉予徐李  、丙○○之意思表示，及命徐李  、丙○○塗
銷、移轉登記，為有理由，而為上訴人該部分敗訴之判決，尚嫌速斷。上訴論旨，指
摘原判決其敗訴部分為不當，求予廢棄，非無理由。又原判決中對於附表號數之記載
有諸多錯誤，併予敘明。
據上論結，本件上訴為有理由。依民事訴訟法第四百七十七條第一項、第四百七十八
條第一項，判決如主文。
中      華      民      國    九十一    年     十一     月     十五     日
                              最高法院民事第六庭
                                  審判長法官  吳  正  一
                                        法官  劉  福  來
                                        法官  鄭  玉  山
                                        法官  黃  義  豐
                                        法官  蘇  達  志
      右正本證明與原本無異
                                              書  記  官
中      華      民      國    九十一    年     十二     月      三      日
